最高法院刑事判決　　　　　　　　　　　　　　　九十一年度台上字第四三七八號
　　上　訴　人　甲○○
右上訴人因搶奪案件，不服台灣高等法院高雄分院中華民國八十九年五月九日第二審
判決（八十八年度上訴字第一七六一號，起訴案號：台灣屏東地方法院檢察署八十八
年度偵字第四九九五號），提起上訴，本院判決如左：
    主  文
原判決撤銷，發回台灣高等法院高雄分院。
    理  由
本件原判決認定上訴人甲○○基於意圖為自己不法所有之概括犯意，先後於：(一)民國
八十七年十一月間某日，在屏東縣屏東市○○里○○路二四六號竊取其胞妹鍾玉萍所
有之美國銀行及富邦銀行信用卡各一張（親屬間竊盜罪嫌，經鍾玉萍撤回告訴，已判
決公訴不受理）。得手後，自同月二十八日起至同年十二月六日止，持向展鴻音響等
商店刷卡消費，於簽帳單上偽簽「鍾玉萍」署名而偽造簽帳單私文書，使商店人員誤
信，允其消費，金額共新台幣（下同）十一萬九千四百八十六元，詳如原判決附表一
所示，足以生損害於鍾玉萍、美國銀行、富邦銀行、財團法人聯合信用卡處理中心（
下稱信用卡中心）及各該消費商店。(二)八十七年十二月七日至高雄市三民區○○○路
二二五號富都機車行，佯以動產擔保交易附條件買賣方式，向負責人王陳蓮葉詐購機
車一部，價金三萬元零二百元，先付定金五千元，約定餘款分九期償還。而於詐得機
車後逃逸無蹤。(三)八十八年一月二十六日二十時許，在屏東市○○路一六八巷二十六
號前，竊取杜朝宗所有之機車一部，供己騎用。(四)八十八年二月四日二十時許，在高
雄市新興區○○○路一三五巷三十六號一樓車庫，乘王美珠不備之際，打開其小客車
車門，搶奪置於車內之皮包一只（內有現金二千元及信用卡等證件）。得手後，經王
美珠高喊搶奪，鄰人趕來追逐，上訴人始丟下皮包逃逸。(五)八十八年五月五日十五時
許，在屏東市仁義里一號清和堂國術館內，竊取鄧先巧之中興銀行及土地銀行信用卡
。得手後，持向高雄縣鳳山市全國電子專賣店等商店刷卡消費，於簽帳單上偽簽「郭
先巧」署名而偽造簽帳單私文書，使商店人員誤信，允其消費，金額共六萬二千五百
二十九元，詳如原判決附表二所示，足以生損害於鄧先巧、「郭先巧」、中興銀行、
土地銀行、信用卡中心及各該消費商店。(六)八十八年六月八日二十一時許，在屏東市
○○街一八五巷三十六號前，竊取張亨亮所有之機車一部，供己騎用。(七)八十八年六
月二十三日十四時許，在屏東市○○路與勝利路口，竊取方靜女放置於其小客車內之
背包一只（內有現金四千一百元，及方辰春所有之匯豐銀行、聯邦銀行信用卡等證件
）。得手後，以奇異筆塗改匯豐銀行、聯邦銀行信用卡背面之「方靜女」署押，偽造
成「方靜休」，持向屏東市○○路「家樂福」內之專櫃等商店刷卡消費，於簽帳單上
偽簽「方靜休」署名而偽造簽帳單私文書，使商店人員誤信，允其消費，金額共六萬
二千五百二十九元，詳如原判決附表三所示，足以生損害於方靜女、「方靜休」、匯
豐銀行、聯邦銀行、信用卡中心及各該消費商店。(八)八十八年六月七日十七時十分許
，在高雄市○○區○○路莒光國民小學後門路旁，竊取朱麗珍放置於其小客車內之皮
包一只（內有現金二萬元及信用卡等證件）。得手後，為朱麗珍發現，發生拉扯，旋
為據報前來之員警查獲。(九)八十八年七月二十二日十六時許，在屏東縣潮州鎮○○路
統一超商前，竊取張鶯雪放置於其小客車內之皮包一只（內有土地銀行信用卡等證件
）。得手後，持土地銀行信用卡向屏東縣潮州鎮○○路全省電話行等商店刷卡消費，
於簽帳單上偽簽「張應薛」署名而偽造簽帳單私文書，使商店人員誤信，允其消費，
金額共二萬五百三十元，詳如原判決附表四所示，足以生損害於張鶯雪、「張應薛」
、土地銀行、信用卡中心及各該消費商店。(十)八十八年十月十九日十六時四十分許，
在屏東市○○路與勝利路口，竊取叢春苓放置於其小客車內之背包一只（內有現款八
千元、美金一百元及中興銀行信用卡等證件）。得手後，持中興銀行信用卡向屏東市
○○路燦坤３Ｃ屏東店等商店刷卡消費，於簽帳單上偽簽「陳春分」署名而偽造簽帳
單私文書，使商店人員誤信，允其消費，金額共二萬五百三十元，詳如原判決附表五
所示，足以生損害於叢春苓、「陳春分」、中興銀行、信用卡中心及各該消費商店等
情。因而撤銷第一審判決，改判論處上訴人意圖為自己不法之所有，而搶奪他人之動
產罪刑。固非無見。
惟查：(一)刑法上之牽連犯，係指行為人意念中祇欲犯某罪，而其實施犯罪之方法，或
實施犯罪之結果，觸犯目的行為以外之其他罪名而言；換言之，必其以犯一罪之方法
行為犯他罪，或以犯一罪之結果行為犯他罪，方有牽連關係可言。其數罪間有無方法
或結果行為與目的行為之牽連關係存在，並應參酌行為時客觀之事實以為決定，亦即
在客觀上認其方法或結果行為，與犯罪之目的行為，有不可分離之直接密切關係，始
克成立。原判決理由謂上訴人所為上開事實(三)、(五)至(十)部分，係犯刑法第三百二十條
第一項竊盜罪（依連續犯以一罪論），上開事實(二)部分係犯同法第三百三十九條第一
項詐欺取財罪，上開事實(一)、(五)、(七)、(九)、(十)部分另犯同法第二百十七條偽造署押罪
，同法第二百十六條、第二百十條行使偽造私文書罪，及同法第三百三十九條第一項
詐欺取財罪（均依連續犯以一罪論）。上訴人於簽帳單上偽造「鍾玉萍」等人之署押
，係偽造私文書之階段行為；偽造私文書後持以行使，偽造之低度行為為行使之高度
行為所吸收，均不另論罪。所犯偽造署押、行使偽造私文書及詐欺取財各罪間，有方
法結果之牽連關係，應從一重之連續行使偽造私文書罪處斷。又上開事實(四)部分，係
犯刑法第三百二十五條第一項搶奪罪。所犯竊盜、行使偽造私文書及搶奪各罪間，有
方法結果之牽連關係，應從一重之搶奪罪處斷（見原判決第十面第十二行至第十一面
第十八行）。既認上訴人於簽帳單上偽造署押，係偽造私文書之階段行為，不另論罪
；復以其偽造署押與行使偽造私文書、詐欺取財各罪間有方法結果之牽連關係，已有
判決所載理由矛盾之違誤。而對於上訴人所犯上開事實(四)之搶奪罪，在犯罪之方法上
或其犯罪之結果上，何以與另犯之竊盜罪及行使偽造私文書罪，有不可分離之直接密
切關係，而得論以牽連犯？則未於事實欄明白認定，並於理由內加以論列，本院尚無
從為判斷其適用法律正當與否之依據。且上開事實(四)部分，未據檢察官起訴，則該部
分與起訴之有罪部分，究竟有無牽連犯之裁判上一罪關係，得認屬訴訟法上之同一案
件，而為起訴效力所及，尤應詳審究明，始屬適法。(二)原判決謂上訴人前因搶奪及竊
盜等罪，經判刑確定，甫假釋出獄，於假釋期間，一再犯罪，其所為如事實欄記載之
犯行多達十項，盜刷信用卡二十八次，犯罪行為密集，手法如出一轍，顯有犯罪之習
慣，因依刑法第九十條規定，諭知應於刑之執行完畢或赦免後，令入勞動場所強制工
作二年，以資矯正（見原判決第十二面第十行至第十五行）。但對於上訴人有「犯罪
之習慣」之事實，事實內復未明確記載，致其主文之宣告與理由之論敘均失依據，併
有可議。(三)刑事訴訟法第三百六十四條準用同法第二百八十七條、第二百八十八條規
定，上訴人陳述上訴要旨後，第二審審判長應就上訴範圍內之被訴事實訊問被告；訊
問被告後，應調查證據。所謂被訴事實，包括上訴範圍內而為起訴效力所及之犯罪事
實，使被告有辯明犯罪嫌疑之機會，以充分行使其防禦權。本件起訴之犯罪事實僅上
開事實(六)、(七)部分，原判決以其餘部分與起訴部分有裁判上一罪關係，為起訴效力所
及，自得併予審究（見原判決第十一面第十八行至第十二面第一行）。但稽之原審審
判筆錄，原審審判長於審判期日，未依法訊問上訴人關於其中(五)、(九)及(十)部分之犯罪
事實，並調查證據，遽為判決，難謂於法無違。再，本件檢察官係以上訴人涉犯刑法
第三百二十條第一項、第二百十六條、第二百十條、第二百十七條及第三百三十九條
等罪嫌提起公訴，第一審判決亦以相同法條論處罪刑。原判決認其在方法結果上又犯
刑法第三百二十五條第一項之搶奪罪，為起訴效力所及，併予審判。但依原審審判筆
錄記載：「審判長先對被告告知其犯罪之嫌疑及所犯竊盜等罪名（詳如起訴書及原審
判決書所載）……」（見原審卷第七十九頁），亦即原審審判長僅告知起訴之罪名，
對於起訴效力所及而併予審判之搶奪罪名則未告知，其所踐行之訴訟程序，亦嫌欠洽
。上訴意旨指摘原判決違背法令，尚非全無理由，應認有撤銷發回更審之原因。
據上論結，應依刑事訴訟法第三百九十七條、第四百零一條，判決如主文。
中      華      民      國    九十一    年      八      月      八      日
                              最高法院刑事第四庭
                                  審判長法官  紀  俊  乾
                                        法官  黃  正  興
                                        法官  劉  介  民
                                        法官  陳  東  誥
                                        法官  魏  新  和
      右正本證明與原本無異
                                              書  記  官
中      華      民      國    九十一    年      八      月     十二     日
